【裁判字號】    97,上易,3
【裁判日期】    970822
【裁判案由】    偽造文書
【裁判全文】
福建高等法院金門分院刑事判決           97年度上易字第3號
上  訴  人  福建連江地方法院檢察署檢察官
被      告  甲○○
上列上訴人因偽造文書案件，不服福建連江地方法院96年度易字
第3號，中華民國97年3月18日第一審判決（起訴案號：福建連江
地方法院檢察署96年度偵字第23號），提起上訴，本院判決如下
：
    主  文
上訴駁回。
    理  由
一、本案經本院審理結果，認第一審判決對被告甲○○為無罪之
    諭知，核無不當，應予維持，並引用第一審判決書記載之證
    據及理由（如附件）。
二、檢察官上訴意旨略以：原審認定連江縣亮島目前僅有國軍駐
    守，並無百姓居住，島上國軍所需日常物資均由軍方補給船
    艦運輸，與事實不符；又公務員就其掌管業務文書有無實質
    審查之義務，須就考察該業務性質及處理流程之目的為何，
    公務員處理該項事務有無實質審查之權及能力來加以探究。
    本案被告甲○○於96年4月6日自連江縣東引鄉中柱港申報出
    港前往亮島，安檢人員（上訴書誤載為安撿人員，應予更正
    ）或海巡人員縱認其船上載有316 箱計2529瓶洋酒可疑，顯
    不無走私之嫌，仍因酒類非違禁物品，及法規未禁止人民出
    港至亮島，在證明甲○○確有走私行為之前，尚無權阻止經
    合法申請之人民出港；安檢人員或海巡隊員若發覺甲○○報
    關出港之動機可疑，甲○○亦不會坦承虛報目的地為亮島，
    實則將進行海上走私，安檢人員遇此情況亦無能力查明被告
    出港後之真正目的，是以人民所申報之目的港苟屬合法，安
    檢人員無權拒絕登載於進出港檢查表。原審以中柱安檢所人
    員對於被告申報和泰號小貨船欲載洋酒至亮島之事項，其申
    報出港目的港為亮島是否確屬實在，顯非無實質審查之權，
    並非一經被告申報，中柱安檢所人員即應認定被告確實將軒
    尼詩牌干邑白蘭地洋酒箱運往亮島，因認被告所為不構成刑
    法第214 條之使公務員登載不實公文書罪，從而為無罪之諭
    知，認事用法尚有未洽云云。
三、第按：入出港船舶或其他水上運輸工具之安全檢查事項，依
    海岸巡防法第4 條第1項第2款規定，由巡防機關掌理。巡防
    機關人員執行上開事項，對進出海域、海岸、河口、非通商
    口岸及航行領海內之船舶或其他水上運輸工具及其載運人員
    、物品，有正當理由，認有違法之虞時，得依法實施檢查；
    對航行海域內之船舶，有正當理由，認有違法之虞時，得命
    船舶出示船舶文書、航海紀錄及其他有關航海事項之資料；
    對航行海域內之船舶、其他水上運輸工具，根據船舶外觀、
    國籍旗幟、航行態樣、乘載人員及其他異常舉動，有正當理
    由，認有違法之虞時，得命船舶或其他水上運輸工具停止航
    行、回航，其抗不遵照者，得以武力令其配合；對航行海域
    內之船舶或其他水上運輸工具，如有損害中華民國海域之利
    益及危害海域秩序行為或影響安全之虞者，得進行緊追、登
    臨、檢查、驅離；必要時，得予逮捕、扣押或留置，此觀諸
    海岸巡防法第5 條即明。查本案被告甲○○於96年4月6日下
    午6 時55分許，向行政院海岸巡防總署岸海岸巡防總局第十
    大隊東引安檢所申報和泰號小貨船載運洋酒前往亮島，安檢
    所承辦人雖據以登載於其職務上所作成之「漁船（船員）進
    出港檢查表」，惟巡防機關非因有此登載即須聽任甲○○及
    其和泰號小貨輪出港，仍得對和泰號小貨輪為上揭之查驗及
    處置。從而「漁船（船員）進出港檢查表」上關於受檢船舶
    航行目的地之登載，僅具有紀錄之性質，其作用無非資為巡
    防機關管制及檢查之參考，既非表彰權利得喪變更或證明權
    利行使之文書，亦無拘束巡防機關之效力，巡防機關就受檢
    船舶航行目的地之申報，尚得參酌船舶文書、航海紀錄及其
    他有關航海事項之資料，根據船舶外觀、國籍旗幟、航行態
    樣、乘載人員及其他舉動，而為實質之審查以判斷其真實與
    否。是以被告甲○○於和泰號貨輪出港時，縱就航行目的地
    之申報有所不實，亦非刑法第214 條所稱之使公務員登載不
    實，自不能以該罪名相繩。原審同此結論，依法為無罪之諭
    知，應予維持。上訴意旨猶執陳詞，指摘原判決不當，非有
    理由，應予駁回。
四、被告經合法傳喚，無正當之理由不到庭，爰不待其陳述，逕
    行判決。
據上論結，應依刑事訴訟法第368條、第371條，判決如主文。
本案經檢察官李叔芬到庭執行職務。
中    華    民    國    97    年     8    月    22    日
                  刑事庭審判長法  官  林勤純
                              法  官  朱光仁
                              法  官  蔡新毅
以上正本證明與原本無異。
不得上訴。
                              書記官  李麗鳳
中    華    民    國    97    年     8    月    22    日
※附件
福建連江地方法院刑事判決                 96年度易字第3號
公  訴  人  福建連江地方法院檢察署檢察官
被      告  甲○○
上列被告因偽造文書案件，經檢察官提起公訴（96年度偵字第23
號），本院判決如下：
    主  文
甲○○無罪。
    理  由
一、公訴意旨略以：甲○○、林黃勇二人均為我國人民，未經申
    請內政部入出國及移民署許可不得出境，竟於民國（下同）
    96年04月06日下午，在連江縣東引鄉中柱港，將不詳姓名之
    人託運之軒尼詩牌Ｘ０干邑白蘭地洋酒208箱（每箱4瓶，每
    瓶3公升）共2160瓶、軒尼詩ＶＳ０Ｐ108箱（每箱12瓶，每
    瓶0.7公升）共432瓶（惟總計實應為319 箱，起訴書誤載為
    316 箱），裝載於甲○○所有之和泰號小貨船，甲○○並於
    同日下午06時55分許，明知其要將上開洋酒運往大陸地區，
    並非運往亮島，如申報運往大陸地區，將不獲許可出港，竟
    向行政院海岸巡防總署岸海岸巡防總局第十大隊東引安檢所
    申報運往亮島，而將此不實之事項，使安檢所承辦人據以登
    載於其職務上所作成之「漁船（船員）進出港檢查表」上，
    足以生損害於安檢所管制漁船航行目的港之正確性。甲○○
    駕駛該裝載洋酒之漁船及船員林黃勇，於駛出中柱港後，雖
    駛向亮島，但未靠近亮島，而繞至亮島之西南方，並駛出禁
    、限制水域，而未經許可出境（此部分業經公訴人於96年12
    月19日以撤回起訴書撤回起訴）。嗣於同日下午08時30分許
    （應為晚上09時25分許，起訴書誤載為下午08時30分許），
    甲○○適與大陸人民陳聰莆駕駛，船員計有林克遠、林克應
    、林發康、何宗忠等（均未經移送）之閩連漁1066號漁船在
    亮島外5.1海浬，即東經120度8.669分、北緯26度23.263 分
    處之海上接駁時為警當場查獲。因認被告甲○○涉有刑法第
    214條之使公務員登載不實罪嫌。
二、關於證據能力部分：
(一)、按被告以外之人於偵查中向檢察官所為陳述，除顯有不可信
    之情況者外，得為證據，刑事訴訟法第159條之1 第2項定有
    明文。偵查中對被告以外之人所為之偵查筆錄，或被告以外
    之人向檢察官所提之書面陳述，性質上均屬傳聞證據。惟現
    階段刑事訴訟法規定檢察官代表國家偵查犯罪、實施公訴，
    依法其有訊問被告、證人及鑑定人之權，證人、鑑定人且須
    具結，而實務運作時，檢察官偵查中向被告以外之人所取得
    之陳述，原則上均能遵守法律規定，不致違法取供，其可信
    度極高。本件證人曾諱藤、吳寶農、羅智鴻於96年04月26日
    在檢察官偵查中所為之證述，性質上雖屬傳聞證據，惟係偵
    查中向檢察官所為，並經具結，其陳述時之心理狀況健全、
    並無受外力干擾，證人曾諱藤並於審判中到庭經被告行使詰
    問權，本院亦查無檢察官在上開偵訊時有任何以不正方法訊
    問，而有違反陳述者之自由意志等顯有不可信之情況，衡諸
    上開規定，自具有證據能力。
(二)、次按刑事訴訟法第159條之4 第1款規定：除顯有不可信之情
    況外，公務員職務上製作之紀錄文書、證明文書，亦得為證
    據。賦予公文書具有證據適格之能力，作為傳聞證據之除外
    規定。查卷附漁船（船員）進出港檢表、中柱安檢站客貨輪
    、交通、遊樂船進出港登記簿、中柱安檢所船舶出港檢查表
    、馬祖一０大隊中柱安檢所貨輪物品檢查表、一般港口商船
    進出港船舶檢查紀錄表，以及行政院海岸巡防署海洋巡防總
    局第十海巡隊查獲和泰號小貨船走私嫌疑貨品扣押單，性質
    皆屬各承辦公務員依據其職權於通常職務過程所須製作之證
    明文書、紀錄文書，且就其製作之性質觀察，並無顯有不可
    信之狀況，自亦具有證據能力。
三、按犯罪事實應依證據認定之，無證據不得認定犯罪事實；不
    能證明被告犯罪者，應諭知無罪之判決，刑事訴訟法第 154
    條第2項、第301 條第1項分別定有明文。又事實之認定，應
    憑證據，如未能發現相當證據，或證據不足以證明，自不能
    以推測或擬制之方法，為裁判基礎；且認定不利於被告之事
    實須依積極證據，苟積極證據不足為不利於被告事實之認定
    時，即應為有利於被告之認定；另認定犯罪事實所憑之證據
    ，雖不以直接證據為限，間接證據亦包括在內，然而無論係
    直接證據或間接證據，其為訴訟上之證明，須於通常一般之
    人均不致有所懷疑，而得確信其為真實之程度者，始得據為
    有罪之認定，倘其證明尚未達到此一程度，而有合理性之懷
    疑存在，無從使事實審法院得有罪之確信時，即應由法院為
    諭知被告無罪之判決（最高法院40年度台上字第86號、30年
    度台上字第816 號、76年度台上字第4986號判例意旨可資參
    照）。
四、本件公訴人認被告涉有前開使公務員登載不實公文書罪嫌，
    係以被告甲○○之供述、證人曾諱藤、吳寶農、羅智鴻之證
    述、漁船（船員）進出港檢表、中柱安檢站客貨輪、交通、
    遊樂船進出港登記簿、中柱安檢所船舶出港檢查表、馬祖一
    ０大隊中柱安檢所貨輪物品檢查表、一般港口商船進出港船
    舶檢查紀錄表、行政院海岸巡防署海洋巡防總局第十海巡隊
    查獲和泰號小貨船走私嫌疑貨品扣押單、查緝過程之錄影光
    碟，以及和泰號小貨船與閩連漁1066號大陸漁船併靠時經緯
    度照片、現場照片等證據資料，為其論斷之依據。
五、訊據被告甲○○對其於上揭時地，向行政院海岸巡防署海洋
    巡防總局第十大隊中柱安檢所申報將軒尼詩牌干邑白蘭地洋
    酒319 箱運往亮島；並於96年04月06日晚上21時25分許，在
    亮島外海5.1 海浬處，為警查獲與大陸人民陳聰莆駕駛之閩
    連漁1066號大陸漁船相互駁靠，以及其並未將上揭洋酒運往
    亮島等事實固皆坦承屬實，惟堅決否認有何使公務員登載不
    實之犯行，辯稱：當天未將貨物載運至亮島，乃係因和泰號
    小貨船機件故障，伊無法控制船隻方向，故隨海流、風向漂
    流至亮島禁限制海域，適恰巧有大陸漁船經過，即請大陸漁
    船船員幫忙，並未故意繞道與大陸漁船接駁等語。經查：
(一)、被告確於96年04月06日晚上06時55分許，在連江縣東引鄉中
    柱港，向行政院海岸巡防署海洋巡防總局第十大隊中柱安檢
    所申報將上開洋酒一批運往亮島，安檢所承辦之公務員即將
    此和泰號小貨船裝載319 箱洋酒運往亮島之事項，據以登載
    於其職務上所作成之「漁船（船員）進出港檢表」上，被告
    旋於同日晚上7 時駕駛裝載上開洋酒之和泰號小貨船與船員
    林黃勇自中柱港出發一節，迭經被告於警詢、偵查及本院審
    理時供認屬實，並有漁船（船員）進出港檢表、中柱安檢站
    客貨輪、交通、遊樂船進出港登記簿、中柱安檢所船舶出港
    檢查表、被告填具之船員名單與保證書、馬祖一０大隊中柱
    安檢所貨輪物品檢查表、一般港口商船進出港船舶檢查紀錄
    表影本等證各乙紙在卷可憑（見偵查卷第75頁、第82頁至85
    頁、第88頁、第90頁），此部分事實，洵堪認定。
(二)、行政院海岸巡防署海洋巡防總局第十海巡隊於96年04月03日
    曾接獲情資，指稱近日將有一批洋酒自東引走私至大陸地區
    ，是該隊於96年04月06日晚上7 時許獲知被告之和泰號小貨
    船其上裝載319箱洋酒自東引中柱港出港後，即調派PP10006
    號巡防艇以雷達鎖定，並在後以0.4至0.6海浬之距離跟隨和
    泰號小貨船進行全程監控，PP5038號巡防艇於同日晚上07時
    30分亦加入監控行動，監控過程中以雷達觀測到被告駕駛和
    泰號小貨船自東引中柱港駛出後，雖先往亮島方向航行，卻
    未駛至亮島，反於繞過亮島北側之後再以一定之速率往亮島
    之西南方航行，待停留10餘分鐘，即有大陸漁船閩連漁1066
    號自南方朝向和泰號小貨船航行而至，和泰號小貨船與該大
    陸漁船，隨即於同日晚上09時25分許，在亮島外海5.1 海浬
    ，即東經120度8.669分、北緯26度23.263分之禁限制海域處
    進行靠駁，更且，PP10006 號巡防艇艇員欲登船實施安全檢
    查之際，亦目睹閩連漁1066號漁船之船員將貨品丟入海中後
    加速航行逃逸，海面上並散布不明物品數箱，經查緝人員登
    船進行安全檢查，清點和泰號小貨船上之洋酒發現僅餘 316
    箱，已短少3 箱，上開散落之不明物品顯係和泰號載運之洋
    酒等情，業據證人曾諱藤即參與查緝之分隊長、證人吳寶農
    即參與查緝之隊員、證人羅致鴻即參與查緝之隊員分別證述
    詳確在卷（見偵查卷第109至111頁、本院卷第49至52頁），
    此外，復有卷附行政院海岸巡防署海洋巡防總局第十海巡隊
    查獲和泰號小貨船走私嫌疑貨品扣押單、和泰號小貨船與閩
    連漁1066號大陸漁船泊靠之照片與查獲時之經緯度資料可憑
    （見偵查卷第64頁、第94頁），並經本院於審理時當庭勘驗
    查獲被告時所拍攝之光碟，勘驗結果為：「光碟影象畫面在
    4 分33秒時有查緝人員稱『有人在丟包』，靠畫面右邊的船
    隻旁邊併有水花濺起；光碟影象畫面在4 分40秒到48秒之間
    ，靠畫面右邊之船隻快速駛離；於影象畫面5 分24秒時，見
    到漁船在行進，還可見到水花。於影象畫面5 分43秒時，已
    可見到『和泰號』之船號，該漁船與影像畫面在5 分24秒出
    現之漁船是同一艘」（見本院卷第52頁）。另被告於96年05
    月04日已具狀向檢察官供陳上揭洋酒之收貨人為張金秋（見
    偵查卷第116 頁），復於本院審理時坦承其是幫張金秋送貨
    ，也是交貨給張金秋（見本院卷第101 頁），足認被告與委
    託其載運該批洋酒之張金秋，事前已先行安排大陸漁船至亮
    島禁限制海域等待接駁，俾將319 箱軒尼詩牌干邑白蘭地洋
    酒轉運至大陸地區，被告未將上揭洋酒運往亮島，為渠等自
    始既定之計畫；其明知和泰號小貨船當日出港之目的港並非
    亮島，仍於96年04月06日晚上06時55分許，在連江縣東引鄉
    中柱港，向行政院海岸巡防署海洋巡防總局第十大隊中柱安
    檢所申報將上開洋酒運往亮島，堪以認定。
(三)、被告雖辯稱當天未將該批洋酒載運至亮島，乃係因和泰號小
    貨船機件故障，伊無法控制船隻方向，故隨海流、風向漂流
    至亮島禁限制海域，適恰巧有大陸漁船經過，才請大陸漁船
    船員幫忙，並未故意繞道與大陸漁船接駁云云，惟查：
(1)、被告於96年04月06日晚上07時，駕駛和泰號小貨船自東引中
    柱港駛離，於繞過亮島北側後即以一定速率朝向亮島西南方
    航行，和泰號小貨船抵達查獲海域時並於該定點等待10餘分
    鐘，彼時船隻並無方向失控失速漂流之情，隨後即有閩連漁
    1066號大陸漁船接踵而至與之靠駁，又因當時海象不好，被
    告尚將和泰號小貨船開到順浪，正常航行一段距離以供海巡
    人員登船檢查，登檢時船隻引擎是運轉發動的，並未發現和
    泰號有故障等情，業經證人曾諱藤、羅致鴻、莊在昆（即參
    與查緝登檢之副艇長）、馬有立（即參與登檢之隊員）、廖
    隆東（即參與登檢之隊員）等分別證述綦詳（見偵查卷第10
    9頁至111頁、本院卷第49頁至51頁、第91頁），並經本院於
    審理時當庭勘驗查獲被告時所錄製之光碟，確認和泰號小貨
    船斯時並無故障仍可正常航行，行進間船首船尾皆有清晰之
    浪花可辨屬實，有本院96年12月20日勘驗筆錄在卷可稽（見
    本院卷第52頁），此部分事實，自堪認定。
(2)、證人莊在昆固於本院審理時證稱略以：登檢完畢後要押解被
    告回福澳港時，被告說他的船隻機器故障，他說引擎故障，
    後來引擎有熄火，被告的另一位船員後來去修理，約10分鐘
    後，機器就可以繼續啟動，之後返航福澳港的途中，被告的
    船隻沒有再故障等語；另證人馬有立則證稱略以：我們要押
    被告回福澳港時，行進中被告說油路不順、船隻有問題，所
    以我們就停下來，跟著船員下船艙檢查，後來他們檢查了約
    10分鐘後又正常可以行駛，至於是什麼問題我並不清楚，登
    船檢查時船隻尚未熄火，被告說油路不順的時候船隻那時也
    沒有熄火，後來我到前甲板，所以之後有無熄火我不確定等
    語（見本院卷第95頁至96頁）；而證人廖龍東則證稱略以：
    押解被告回福澳港時，被告有稱機器故障，我們另一位艇員
    馬有立有跟著船員下船艙檢查，回福澳港的過程中船隻引擎
    並未熄火等語（見本院卷第97頁至98頁），是關於登船安檢
    後被告駕駛之和泰號小貨船究有無發生引擎熄火一事，證人
    莊在昆與證人廖隆東之證述雖有不同，然依據上開證人之證
    言可知，自海巡人員登檢完畢後至押解被告返航福澳港途中
    ，和泰號並無出現無法控制方向失速漂流之現象，縱認其間
    或曾發生短暫故障之情，亦係於10分鐘之時間內即可靠船員
    之力輕易排除之問題，益證被告辯稱和泰號於當日晚上08時
    30分左右即故障，故障時間長達30至40分鐘（見偵查卷第14
    頁、第19頁），船隻係隨海流、風向漂流至查獲地亮島禁限
    制海域云云，不足採信。
(3)、又亮島上現僅有國軍駐守，並無一般百姓居住，此經證人曾
    諱藤結證屬實（見本院卷第50頁），被告辯稱係將上揭洋酒
    載運至亮島云云，顯不可採。參以該批洋酒價值高達新臺幣
    近千萬元，有卷附行政院海岸巡防署海洋巡防總局第十海巡
    隊查獲和泰號小貨船走私嫌疑貨品扣押單可參，乃被告於審
    理時竟稱有關該批洋酒交貨之方式、時間、對象及詳細地點
    皆未與託運人張金秋約明，而是一切須被動式的靜待張金秋
    以電話通知，此與通常之貨物運送契約有間，衡諸常情亦有
    悖離之處，足證被告上開所云顯屬虛妄。
六、惟按刑法第214 條所謂使公務員登載不實事項於職務上所掌
    之公文書罪，須一經他人之聲明或申報，公務員即有登載之
    義務，並依其所為之聲明或申報予以登載，而屬不實之事項
    者，始足構成，若其所為聲明或申報，公務員尚須為實質之
    審查，以判斷其真實與否，始得為一定之記載者，即非本罪
    所稱之使公務員登載不實，最高法院著有73年台上字第1710
    號判例可資參照。次按國家安全法第4 條第1項第3款規定，
    警察或海岸巡防機關於必要時，對航行境內之船筏、航空器
    及其客貨，得依其職權實施檢查。而本法第4 條所定之入出
    境船舶、其他運輸工具及其載運人員、物品之檢查，依左列
    規定實施：一、船舶及其他運輸工具：核對證照與艙單，並
    得作清艙檢查；本法第4 條所定航行境內船舶及其載運人員
    、物品之檢查，準用第20條規定辦理，國家安全法施行細則
    第20條第1 款、第22條前段分別定有明文。又進出漁港及海
    岸之漁船、舢舨、膠筏、竹筏及其他經主管機關核准營運之
    水上運輸工具，得查驗有關證件，並檢查船體及其載運物件
    。前項水上運輸工具，應在設籍港或核定處所進出、接受檢
    查。但因不可抗力或緊急情事，得在設籍港或核定處所以外
    之地區進出、接受檢查。海岸巡防機關人員於執行前二項檢
    查，發見有犯罪嫌疑時，得行使刑事訴訟法第230條第1項第
    3款及第231條第1項第3款所定職權，同法施行細則第23條亦
    有明定。查被告雖明知其不將軒尼詩牌干邑白蘭地洋酒 319
    箱運往亮島，仍於上揭時地向行政院海岸巡防署海洋巡防總
    局第十大隊中柱安檢所申報載運上揭洋酒至亮島，惟揆諸上
    開法條規定，中柱安檢所作為海岸巡防機關，其對於進出漁
    港之漁船，於必要時得實施檢查，核對其證照與艙單，並檢
    查船體及其載運物件，至為顯然。而亮島上並無安檢站之設
    置，現僅有國軍駐守，並無一般百姓居住，參以亮島上國軍
    如需運送物資，係以軍方之運輸補給艦為之，載運貨物往返
    並有相關公文為憑，準此，中柱安檢所人員對於被告申報和
    泰號小貨船欲載運319 箱洋酒至亮島之事項，其申報出港目
    的港為亮島是否確屬實在，顯非無實質審查之權，亦即並非
    一經被告申報，中柱安檢所人員即應認定被告確實將軒尼詩
    牌干邑白蘭地洋酒319 箱運往亮島，縱安檢所承辦之公務員
    於有可疑之情下，仍將上開不實事項登載於其職務上掌管之
    「漁船（船員）進出港檢表」，仍難認被告上開所為構成刑
    法第214 條之使公務員登載不實公文書罪。至被告上開所為
    以及安檢所承辦之公務員於有可疑之情下，仍將上揭不實事
    項，登載於其職掌之公文書，有無涉及其他犯罪行為，既未
    經檢察官偵查起訴，自非本院審判範圍，併予指明。
七、綜上所述，公訴人所舉之上開論據，均不足以證實被告確有
    使公務員登載不實犯行。此外，復查無其他積極證據足資證
    明被告有何公訴人所指之上述犯行，揆諸首開說明，自應為
    無罪之諭知。
據上論斷，應依刑事訴訟法第301條第1項，判決如主文。
本案經檢察官林士淳到庭執行職務。
中    華    民    國    97    年     3    月    18    日
                  刑事第一庭    法  官  劉淑玲
以上正本係照原本作成。
如不服本判決應於送達後10日內向本院提出上訴狀。
中    華    民    國    97    年     3    月    18    日
                                書記官  李唐聿


司法院資訊處製作；財團法人民間司法改革基金會備份。
